臺灣雲林地方法院刑事判決
111年度訴字第546號
公  訴  人  臺灣雲林地方檢察署檢察官
被      告  陳家文



選任辯護人  詹忠霖法扶律師
上列被告因強盜案件，經檢察官提起公訴（111年度偵字第4662
號、第7210號），本院判決如下：
    主  文
陳家文犯結夥三人以上攜帶兇器強盜罪，處有期徒刑柒年參月。
未扣案之犯罪所得即價值新臺幣玖仟伍佰元之愷他命及毒品咖啡
包沒收之，於全部或一部不能沒收或不宜執行沒收時，追徵其價
額。
    事  實
一、陳家文、周彥楷、黃泓獻、傅榮傑共同意圖為自己不法之所
    有，基於加重強盜之犯意聯絡，於民國109年3月31日凌晨1
    時46分許，先由周彥楷對蔡家宏佯稱：欲購買愷他命、毒品
    咖啡包等語，誘騙蔡家宏攜帶9.5公克之愷他命、成分不詳
    之毒品咖啡包27包（均未扣案，起訴書誤載為25包咖啡包應
    予更正，總價值新臺幣【下同】3萬8,000元），前往雲林縣
    ○○市○○路00號之禾楓汽車旅館120號房內進行交易。蔡家宏
    進入該房後，即見到由周彥楷、黃泓獻所準備用以恫嚇蔡家
    宏之武士刀1支、西瓜刀1支、鋁棒1支（均未扣案、鄭吉修
    所有）放置於桌上，隨後，推由黃泓獻以手銬將蔡家宏銬在
    房間欄杆，陳家文在旁警戒、看守蔡家宏，周彥楷在旁全程
    錄影，並對蔡家宏恫稱：一個北港人跑來斗六放藥仔，係咧
    皮在養嘛等語，傅榮傑則在旁警戒、看守、協助恫嚇蔡家宏
    ，致蔡家宏無法抗拒後，再將蔡家宏身上及車內之上開毒品
    強盜得手。嗣由陳家文、周彥楷、黃泓獻、傅榮傑四人平均
    分配強盜得手之上開毒品，各獲得價值9,500元之愷他命及
    毒品咖啡包。
二、案經臺灣雲林地方檢察署檢察官偵查起訴。
    理  由
壹、程序（證據能力）部分：
    被告以外之人於審判外之陳述，雖不符刑事訴訟法第159 條
    之1 至之4 等4 條規定，而經當事人於審判程序同意作為證
    據，法院審酌該陳述作成時之情況，認為適當者，亦得作為
    證據，刑事訴訟法第159 條之5 第1 項亦有規定。又該條之
    立法意旨，在於確認當事人對於傳聞證據有處分權，得放棄
    反對詰問權，同意或擬制同意傳聞證據可作為證據，屬於證
    據傳聞性之解除行為，如法院認為適當，不論該傳聞證據是
    否具備刑事訴訟法第159 條之1 至第159 條之4 所定情形，
    均容許作為證據，不以未具備刑事訴訟法第159 條之1 至第
    159 條之4 所定情形為前提。此揆諸「若當事人於審判程序
    表明同意該等傳聞證據可作為證據，基於證據資料愈豐富，
    愈有助於真實發見之理念，此時，法院自可承認該傳聞證據
    之證據能力」立法意旨，係採擴大適用之立場。蓋不論是否
    第159 條之1 至第159 條之4 所定情形，抑當事人之同意，
    均係傳聞之例外，俱得為證據，僅因我國尚非採澈底之當事
    人進行主義，故而附加「適當性」之限制而已，可知其適用
    並不以「不符前四條之規定」為要件（最高法院104 年度第
    3 次刑事庭會議決議參照）。經查，就本判決下列所引各證
    人於審判外之陳述，被告陳家文及其辯護人於本院準備程序
    時，均表示同意作為證據（本院卷第258頁），且迄至言詞
    辯論終結前均未聲明異議（本院卷第403-409頁），本院審
    酌該證據製作時之情況，並無違法不當及證明力明顯過低之
    瑕疵，認為以之作為證據應屬適當，揆諸前開規定，均認有
    證據能力。
貳、實體部分：
一、認定犯罪事實所憑之證據及理由：
  ㈠被告就上開犯罪事實，於警詢、偵查及本院審理時均坦承不
    諱（警卷第44頁至第61頁、他卷第98頁至第109頁、第210頁
    至第213頁、本院卷第409、414頁），核與證人即被害人蔡
    家宏（他卷第7頁至第13頁、第177頁至第178頁）、證人即
    案發當日借車予傅榮傑使用之郭榮盛（他卷第173頁至第175
    頁）、證人楊智羽（他卷第87頁至第97頁）、證人即同案被
    告周彥楷、黃泓獻、傅榮傑（他卷第146頁至第159頁、第21
    5頁至第216頁、第160頁至第172頁）之證述情節相符，並有
    同案被告周彥楷手機內微信對話紀錄截圖照片6張（警卷第2
    08頁至第209頁）、禾楓汽車旅館日報表、交班報表各1紙（
    警卷第210頁至第211頁）、現場相片4張（警卷第212頁）、
    蔡家宏於禾楓汽車旅館內之影片、截圖與譯文1份（他卷第2
    2頁正反面）在卷可稽，足以擔保被告之自白與事實相符，
    可以採信。
  ㈡綜上所述，本件事證明確，被告犯行堪以認定，應依法論科
    。
二、論罪科刑之理由：
  ㈠按⒈搶奪與強盜雖同具不法得財之意思，然搶奪係乘人不備，
    公然掠取他人之財物，如施用強暴脅迫，至使不能抗拒而取
    其財物或令其交付者，則為強盜罪（最高法院64年臺上第11
    65號判例意旨參照）。且是否已達不能抗拒之程度，應依一
    般人在同一情況下，其意思自由是否因此受壓制為判斷標準
    （最高法院107 年度台上字第1240號、87年度台上字第3705
    號判決意旨參照）；⒉刑法第321條第1項第3款之「攜帶兇器
    」要件，係以行為人攜帶兇器為其加重條件，所謂兇器，其
    種類並無限制，凡客觀上足對人之生命、身體、安全構成威
    脅，具有危險性之器械均屬之，且祇須行為時攜帶此種具有
    危險性之兇器為已足，並不以攜帶之初有行兇之意圖為必要
    （最高法院79年度臺上第5253號判例意旨參照）。⒊刑法第3
    21條第1項第4款所稱結夥三人，係以結夥犯全體均有責任能
    力為構成要件，若其中一人缺乏責任能力，則雖有加入實施
    之行為，仍不能算入結夥三人之內；又刑法上所謂結夥三人
    以上，係指有共同犯罪之故意，結為一夥而言。把風行為，
    在排除犯罪障礙，助成犯罪之實現，在合同意思範圍內分擔
    犯罪行為之一部，故亦係共同正犯而應計入結夥之內。查：
  ⒈被告等人強盜時，放置之武士刀1支、西瓜刀1支、鋁棒1支等
    器械，客觀上屬足對人之生命、身體、安全構成威脅之器械
    ，不論是否有行兇意圖，依前說明，均該當刑法第321條第1
    項第3款之「攜帶兇器」要件。另被告及同案被告周彥楷、
    黃泓獻、傅榮傑等人均係成年人等情，有其等之個人戶籍資
    料查詢結果可憑，其等共同實行本件強盜，自該當刑法第32
    1條第4款之「結夥三人以上」要件。
  ⒉被告與同案被告周彥楷、黃泓獻、傅榮傑等人，以將蔡家宏
    銬住，亮出武士刀、西瓜刀、鋁棒威嚇、出言恫嚇等強暴、
    脅迫手段強索財物，客觀上已達到一般人在身體及心理上處
    於被壓制而不能抗拒之程度，被告行為自屬強盜至明。是核
    被告所為，係犯強盜罪而有刑法第321條第1項第3款、第4 
    款攜帶兇器及結夥三人以上之情形，應論以同法第330條第1
     項之結夥三人以上攜帶兇器強盜罪。
  ㈡被告與同案被告周彥楷、黃泓獻、傅榮傑等人就上開犯行，
    有犯意聯絡及行為分擔，應依刑法第28條規定，論以共同正
    犯。
  ㈢被告與同案被告周彥楷等人，基於單一加重強盜之犯意，於
    密切接近之時地，接續自蔡家宏身上及汽車上強取上開毒品
    之數舉動，侵害同一被害人之法益，各舉動間之獨立性極為
    薄弱，依一般社會健全觀念，在時間空間差距上，難以強行
    分開，應將該數個舉動合為接續犯之包括一行為予以評價較
    為合理，應論以接續犯之一罪。起訴書僅記載被告犯刑法第
    330條第1項之罪，惟公訴檢察官已當庭補充被告該當刑法第
    321條第1項第3、4款的要件（本院卷第413頁），本院告知
    被告上開各款罪名，被告亦表示認罪（本院卷第413頁），
    已充分保障被告之程序權益，併予陳明。
  ㈣辯護人雖主張：被告坦承強盜犯行，犯後態度良好，另被告
    分工角色是聽從周彥楷指示在旁邊看顧被害人，並未有持刀
    械或棍棒威脅被害人，也非處於本案策劃跟指揮地位，參與
    的情節並非重大，倘對被告處以刑法第330條第1項法定本刑
    最輕刑度7 年有期徒刑不免有情輕法重之感，也不符合罪刑
    相當性及比例原則，被告的犯罪情狀相較於法定重刑，足以
    引起一般人之同情，情節尚堪憫恕，請依刑法第59條規定酌
    減其刑等語。惟按刑法第59條所規定之酌量減輕其刑，必其
    犯罪另有特殊之原因、環境或背景，在客觀上足以引起一般
    之同情，且於法律上別無其他應減輕或得減輕其刑之事由，
    認即予以宣告法定最低度刑猶嫌過重者，始有其適用。至被
    告之家庭情況、犯罪動機、目的等犯罪情節，以及犯罪後態
    度等事項，僅屬刑法第57條所定在法定刑範圍內量刑時應予
    審酌之事項，苟非其犯罪具有特殊原因、環境或背景，在客
    觀上足堪憫恕者，尚難適用刑法第59條酌量減輕其刑之規定
    （最高法院111年度台上字第357號判決意旨參照）。查被告
    與同案被告周彥楷等3人共同實行加重強盜犯行，不僅銬住
    被害人使其無法抗拒動彈，並以兇器、言語恫嚇被害人，對
    被害人之生命、身體安全造成重大危險，而取走被害人之財
    物。縱然因分工被告負責警戒、看守被害人，只能說被告相
    對其他共犯而言，分工情節較輕，但共同正犯乃其他共犯之
    行為互相利用，被告仍應對全部犯行負其責任，是被告之整
    體犯罪情節並非輕微，自難認其加重強盜犯行有何特殊之原
    因，在客觀上足以引起一般之同情，而有情輕法重、足堪憫
    恕之情，尚與刑法第59條規定不符。是辯護人上開主張自難
    憑採。
  ㈤爰以行為人之責任為基礎，審酌被告夥同同案被告周彥楷等3
    人共同攜帶兇器、銬住被害人使其不能抗拒後，實行加重強
    盜犯行，行為未能尊重被害人之財產法益，危害治安頗鉅，
    殊不可取。另被告前有施用毒品、詐欺等前案紀錄，有臺灣
    高等法院被告前案紀錄表在卷可參，被告一再犯罪，實難謂
    當。再慮及被告等人強盜犯罪標的價值非鉅，下手實施之手
    段，雖攜帶兇器、壓制被害人，但畢竟未持兇器攻擊被害人
    ，被告之分工為警戒、看守被害人之犯罪情節。並考量被告
    犯後雖未賠償被害人損失，但畢竟坦承全部犯行，略見悔意
    之犯後態度，及其於審判中自陳已婚，有子女，入監執行前
    從事鐵工工作，國中肄業之教育程度等一切情狀，量處如主
    文所示之刑。
三、沒收部分：
  ㈠按犯罪所得，屬於犯罪行為人者，沒收之；於全部或一部不
    能沒收或不宜執行沒收時，追徵其價額，刑法第38條之1第1
    項前段、第3項分別定有明文。次按共同正犯犯罪所得之沒
    收、追徵，應就各人所分得之數為之。所謂各人「所分得」
    之數，係指各人「對犯罪所得有事實上之處分權限」而言。
    因此，若共同正犯各成員內部間，對於犯罪所得分配明確時
    ，應依各人實際所得予以宣告沒收；若共同正犯對於犯罪所
    得，其個人確無所得或無處分權限，且與其他成員亦無事實
    上之共同處分權限者，自不予諭知沒收（最高法院110年度
    台上字第1355號判決意旨參照）。經查，被告與同案被告為
    本案加重強盜後，係平均分贓，業據被告供陳明確（本院卷
    第411頁），則被告應係分得價值9,500元（3萬8,000元/4）
    之愷他命及毒品咖啡包。被告分得之愷他命及毒品咖啡包並
    未扣案，應依前揭說明，宣告沒收之，且於全部或一部不能
    沒收或不宜執行沒收時，追徵其價額。
  ㈡供犯罪所用、犯罪預備之物或犯罪所生之物，屬於犯罪行為
    人者，得沒收之，刑法第38條第2項著有規定。又犯罪工具
    物須屬被告所有，或被告有事實上之處分權者，始得在該被
    告罪刑項下併予諭知沒收。至於非所有權人，又無共同處分
    權之共同正犯，自無庸在其罪刑項下諭知沒收或連帶沒收及
    追徵（最高法院108年度台上字第1001號判決意旨參照）。
    查未扣案之武士刀1支、西瓜刀1支、鋁棒1支均係第三人鄭
    吉修所有等情，業據同案被告黃泓獻（他卷第114頁）、被
    告供陳明確（他卷第211頁），因無證據證明符合對第三人
    鄭吉修沒收，或上開物品為違禁物，難認符合宣告沒收要件
    ；且上開物品未扣案，現今是否尚存不明，宣告沒收以維持
    治安之有效性有疑，若追徵其價額，也不易估算價值高低，
    足認欠缺宣告沒收之刑法上重要性，依刑法第38條之2第2項
    規定，應無庸予以宣告沒收。　
據上論斷，應依刑事訴訟法第299 條第1 項前段，判決如主文。
本案經檢察官黃立夫提起公訴；檢察官蕭仕庸到庭執行職務。
中　　華　　民　　國　　111 　年　　11　　月　　15　　日
                  刑事第七庭  審判長法  官  簡廷恩
                                    
　　　　　　　　　　　　　　　　　　法  官  鄭苡宣
                                    
　　　　　　　　　　　　　　　　　　法  官  黃郁姈
以上正本證明與原本無異。
如不服本判決應於收受判決後20日內向本院提出上訴書狀，並應
敘述具體理由；其未敘述上訴理由者，應於上訴期間屆滿後20日
內向本院補提理由書（均須按他造當事人之人數附繕本）。「切
勿逕送上級法院」。
告訴人或被害人如對於本判決不服者，應具備理由請求檢察官上
訴，其上訴期間之計算係以檢察官收受判決正本之日期為準。
                                    書記官  李沛瑩
中　　華　　民　　國　　111 　年　　11　　月　　16　　日
附錄本件論罪科刑法條全文：
中華民國刑法第328條
意圖為自己或第三人不法之所有，以強暴、脅迫、藥劑、催眠術
或他法，至使不能抗拒，而取他人之物或使其交付者，為強盜罪
，處5年以上有期徒刑。
以前項方法得財產上不法之利益或使第三人得之者，亦同。
犯強盜罪因而致人於死者，處死刑、無期徒刑或10年以上有期徒
刑；致重傷者，處無期徒刑或7年以上有期徒刑。
第1項及第2項之未遂犯罰之。
預備犯強盜罪者，處1年以下有期徒刑、拘役或9000元以下罰金
。

中華民國刑法第330條
犯強盜罪而有第321條第1項各款情形之一者，處7年以上有期徒
刑。
前項之未遂犯罰之。

中華民國刑法第321條
犯前條第1項、第2項之罪而有下列情形之一者，處6月以上5年以
下有期徒刑，得併科50萬元以下罰金：
一、侵入住宅或有人居住之建築物、船艦或隱匿其內而犯之。
二、毀越門窗、牆垣或其他安全設備而犯之。
三、攜帶兇器而犯之。
四、結夥三人以上而犯之。
五、乘火災、水災或其他災害之際而犯之。
六、在車站、港埠、航空站或其他供水、陸、空公眾運輸之舟、
    車、航空機內而犯之。
前項之未遂犯罰之。